臺灣臺南地方法院民事判決
109年度訴字第1821號
原      告  鄭瑞昌即林中禾之承當訴訟人

兼 上 一人
訴訟代理人  林中禾  
被      告  陳華銘  
            陳美女  

上列當事人間請求拆屋還地事件，經本院於民國109年11月24日
言詞辯論終結，判決如下：
    主    文
被告陳華銘應將坐落臺南市○○區○○段0○000地號土地上，如附圖
所示編號A部分、其中面積分別為18.13平方公尺、114.55平方公
尺之鐵皮屋拆除，並將土地返還原告林中禾及其他共有人。
被告陳華銘應將坐落臺南市○○區○○段00○0000地號土地上，如附
圖所示編號A部分、其中面積分別為0.61平方公尺、5.31平方公
尺之鐵皮屋拆除，並將土地返還原告鄭瑞昌。
被告陳美女應自前二項地上物中遷出。
訴訟費用由被告負擔。
本判決於原告以新臺幣壹佰零捌萬陸仟元供擔保後，得假執行。
但被告如以新臺幣參佰貳拾伍萬陸仟貳佰貳拾貳元為原告預供擔
保，得免為假執行。
    事實及理由
一、按訴狀送達後，原告不得將原訴變更或追加他訴。但請求之
    基礎事實同一者，不在此限；又不變更訴訟標的，而補充或
    更正事實上或法律上之陳述者，非為訴之變更或追加，民事
    訴訟法第255條第1項第3款、第256條分別定有明文。原告林
    中禾起訴時，原以陳華銘為被告，請求陳華銘應將坐落臺南
    市○○區○○段000地號土地（下稱9-1土地）上之地上物拆除（
    下稱系爭地上物，實際面積以地政測量為準），嗣於訴訟中
    ，知悉系爭地上物同時占用同段9、14、14-1地號土地（下
    以各地號土地分稱），現為陳美女居住使用，及同段14、14
    -1土地已於民國109年7月8日全部移轉登記予鄭瑞昌所有，
    爰追加陳美女為被告、鄭瑞昌就14、14-1土地部分承當訴訟
    為原告，並變更聲明為：㈠陳華銘應將坐落9、9-1土地上，
    如附圖所示編號A部分、其中面積分別為18.13平方公尺、11
    4.55平方公尺之鐵皮屋拆除，並將土地返還林中禾及其他共
    有人。㈡陳華銘應將坐落14、14-1土地上，如附圖所示編號A
    部分、其中面積分別為0.61平方公尺、5.31平方公尺之鐵皮
    屋拆除，並將土地返還鄭瑞昌。㈢陳美女應自前二項地上物
    中遷出。㈣願供擔保，請准宣告假執行。經核原告追加陳美
    女為被告，請求其自系爭地上物遷出，以及追加9、14、14-
    1土地為訴訟標的，鄭瑞昌承當訴訟為原告之部分，均係基
    於同一基礎事實；就更正請求拆除系爭地上物之範圍，則係
    依據地政機關測量後之結果，為特定請求標的而更正其聲明
    ，僅係更正事實上之陳述，均非訴之變更。原告所為上開追
    加或更正，核與前開法文並無不符，應予准許，先為敘明。
二、原告主張：林中禾為9、9-1土地共有人，鄭瑞昌為14、14-1
    土地所有權人。陳華銘所有之系爭地上物無權占用9、9-1、
    14、14-1土地如附圖所示之面積及範圍，而系爭地上物現為
    陳美女居住使用。被告雖提出陳華銘與11位同宗族親屬間就
    多筆地號土地分割使用之約定，但9、9-1土地並非僅兩造與
    被告11位同宗族親屬共有，陳華銘也非14、14-1土地之共有
    人，且9、9-1、14、14-1土地為都市計畫內道路用地，是縱
    有前開約定存在，亦不足證明被告占用9、9-1、14、14-1土
    地有合法權源。為此，爰依民法第767條第1項、第821條規
    定，請求陳華銘拆除無權占用之系爭地上物，及陳美女遷出
    系爭地上物，將土地分別返還原告及其他共有人。並聲明：
    除假執行供擔保金額外，餘如主文所示。
三、被告則以：系爭地上物即暗紅色斜屋頂、白色屋頂的一層建
    物及一旁的花架均為陳華銘於108年1月因繼承取得所有權，
    目前借給陳美女居住使用，暗紅色斜屋頂原來是被告爺爺搭
    建，已存在100年，約26年前由陳美女整修，白色屋頂的一
    層建物及一旁花架則是陳華銘搭建。占用14、14-1土地的部
    分，願意拆除，但陳華銘為9、9-1土地之共有人，且其祖父
    前所搭建之建物，有經過9、9-1土地其他共有人同意，是系
    爭地上物占有9、9-1土地有合法之使用權源。另9-1土地雖
    為計畫道路，但目前尚未有開闢計畫，原告本件請求並無訴
    訟上實益等語，以為抗辯。並聲明：原告之訴駁回。
四、得心證之理由：
  ㈠按所有權人對於無權占有或侵奪其所有物者，得請求返還之
    ，民法第767條第1項前段定有明文。次按以無權占有為原因
    ，請求返還土地者，占有人對土地所有權存在之事實無爭執
    ，而僅以非無權占有為抗辯者，土地所有權人對其土地被無
    權占有之事實無舉證責任，占有人自應就其取得占有係有正
    當權源之事實證明之（最高法院85年度台上字笫1120號判決
    意旨參照）。
  ㈡經查，林中禾、陳華銘均為9、9-1土地共有人，鄭瑞昌為14
    、14-1土地所有權人，系爭地上物為陳華銘所有，現為陳美
    女占有使用中，系爭地上物占用9、9-1、14、14-1土地之面
    積各18.13、114.55、0.61、5.32平方公尺，陳華銘願拆除
    系爭地上物占用14、14-1土地部分等情，有上開四筆土地登
    記謄本、土地查詢資料、地籍圖謄本、照片、臺南市歸仁地
    政事務所109年9月25日所測量字第1090089325號函所檢附之
    附圖在卷可稽（調字卷第13-19頁、第23頁、南簡卷第87-11
    5頁、第169-171頁），且為兩造所不爭執（南簡卷第28、15
    1頁），此部分事實，堪可認定。
  ㈢被告固辯稱系爭地上物占用9、9-1土地，有經9、9-1土地其
    他共有人之同意，故有正當權源等語，惟查：
    ⒈被告雖抗辯系爭地上物為其祖父所興建，迄今已有百年歷
      史云云，然此為原告所否認；經查，證人陳榮輝到庭證稱
      ：伊住在系爭地上物隔壁的隔壁，系爭地上物坐落在9-1
      土地上，於系爭地上物還沒改建前，有一間舊房子在那裡
      ，伊國小一年級時曾到舊房子去抓蜂玩耍，舊房子當時由
      陳華銘的祖父、父親居住，舊房子是用竹子跟泥土做成的
      ，但不知道何時改建的，現在系爭地上物係陳美女居住在
      內等語（南簡卷第201-202頁）；陳華銘亦自承：系爭地
      上物原本竹造部分因為年久腐壞，慢慢拆除掉，現在已經
      看不到了等語（南簡卷第204頁）；再參酌系爭地上物照
      片所示，系爭地上物顯係近代建造之鐵皮屋，非年代久遠
      之竹造建物甚明，縱被告祖父興建有原來之竹造建物，然
      該竹造建物亦已因拆除而不復存在。被告抗辯系爭地上物
      為其祖父所興建云云，自非可採。
　　⒉被告雖抗辯系爭地上物於興建時已得9、9-1土地共有人之
      同意，應有分管協議存在，並提出其於本院108年度訴字
      第429號分割共有物事件所提出之陳報狀、太子路路南三
      房祖先共同約定土地建築地區分配圖、本院民事庭108年5
      月27日南院武民丙108年度訴字第429號函暨建物及所有權
      人對照表（南簡卷第37-43頁）等件為證，然依上所述，
      被告抗辯系爭地上物為其祖父所興建乙節，已非可採，其
      據此基礎事實而主張之占有權源，顯然亦無從憑採。
    ⒊再按各共有人按其應有部分，對於共有物之全部雖有使用
      收益之權。惟共有人對共有物之特定部分使用收益，仍須
      徵得他共有人全體之同意，非謂共有人得對共有物之全部
      或任何一部有自由使用收益之權利。如共有人不顧他共有
      人之利益，而就共有物之全部或一部任意使用收益，即屬
      侵害他共有人之權利（最高法院62年台上字第1803號判決
      意旨參照）。又民法第820條第1項固規定：「共有物之管
      理，除契約另有約定外，應以共有人過半數及其應有部分
      合計過半數之同意行之。但其應有部分合計逾3分之2者，
      其人數不予計算。」惟上開規定乃98年1月23日修正公佈
      並自公佈後6個月施行（民法物權編施行法第24條第2項規
      定參看），復「無」得溯及適用之明文，是於上開規定修
      正以前，有關共有物之管理事項，當然仍應適用修正前之
      同條項所為「共有物，除契約另有訂定外，由共有人共同
      管理之」之規定。陳華銘固以其為9、9-1土地共有人之一
      ，系爭地上物占用9、9-1土地即有合法占用權源等語抗辯
      ，然陳華銘於88年8月8日取得9、9-1土地、應有部分均為
      17226分之2451，陳美女約於26年前即83年間整修系爭地
      上物，時間點均為民法第820條修正前，則系爭地上物之
      搭建須經全體共有人同意，始有合法占用權源，依被告所
      提前揭另案之陳報狀，並非9、9-1土地全體共有人共同出
      具，難認系爭地上物於整修後仍占用9、9-1土地係於當時
      經全體共有人之同意。是以，被告主張系爭地上物占用9
      、9-1土地有合法權源，難認有理由。
  ㈣按各共有人對於第三人，得就共有物之全部為本於所有權之
    請求；但回復共有物之請求，僅得為共有人全體之利益為之
    ，民法第821條定有明文。林中禾為9、9-1土地共有人之一
    ，鄭瑞昌為14、14-1土地所有人，陳華銘為系爭地上物所有
    權人，陳美女為系爭地上物占有使用人，業如前述，被告未
    能舉證證明其就系爭地上物占有9、9-1、14、14-1土地部分
    ，有何合法之使用權源，自構成無權占有，則原告本於上述
    規定，請求陳華銘拆除系爭地上物，將占有之土地返還予原
    告及9、9-1土地全體共有人，並請求陳美女自系爭地上物中
    遷出，即屬有據。
五、綜上所述，原告依民法第767條第1項及第821條規定，請求
    陳華銘應將坐落9、9-1土地上，如附圖所示編號A部分、其
    中面積分別為18.13平方公尺、114.55平方公尺之鐵皮屋拆
    除，並將土地返還林中禾及其他共有人；陳華銘應將坐落14
    、14-1土地上，如附圖所示編號A部分、其中面積分別為0.6
    1平方公尺、5.31平方公尺之鐵皮屋拆除，並將土地返還鄭
    瑞昌；及陳美女應自前二項地上物中遷出，為有理由，應予
    准許。
六、原告陳明願供擔保，聲請宣告假執行，經核無不合，爰酌定
    相當之擔保金額予以准許，並依職權為被告預供擔保得免為
    假執行之宣告。
七、本件為判決基礎之事證已臻明確，兩造其餘攻擊防禦方法及
    未經援用之證據，經核與判決之結果不生影響，爰不逐一論
    述，附此敘明。
八、訴訟費用負擔之依據：民事訴訟法第78條。
中　　華　　民　　國　　109 　年　　11　　月　　30　　日
                  民事第五庭    法  官　張家瑛
以上正本係照原本作成。
如不服本判決，應於判決送達後20日內向本院提出上訴狀。如委
任律師提起上訴者，應一併繳納上訴審裁判費。
中　　華　　民　　國　　109 　年　　11　　月　　30　　日
                                書記官  陳雅婷